臺灣板橋地方法院民事判決　　　　　　　93年度訴字第1795號
原　　　告　合作金庫銀行股份有限公司
法定代理人　丁○○
訴訟代理人　乙○○
被　　　告　丙○○原名鄭志輝.
訴訟代理人　劉嘉瑜律師
被　　　告　齊安科技事業股份有限公司
法定代理人　甲○○
　　　　　　　　　　　　7樓之.
上列當事人間請求確認債權存在事件，經本院於民國94年4 月21
日言詞辯論終結，判決如下：
    主  文
確認被告齊安科技事業股份有限公司對被告丙○○自民國九十三
年十月一日起至民國九十四年九月三十日止，按月有新台幣伍萬
元之租金債權存在。
訴訟費用由被告丙○○、被告齊安科技事業股份有限公司負擔。
    事實及理由
一、程序方面：
  (一)原告對被告齊安科技事業股份有限公司（下稱齊安公司）有
    新台幣（下同）9,000,000 元借款債權存在，因被告齊安公
    司延不清償，經原告取得臺灣士林地方法院93年度裁全字第
    1861號假扣押裁定，聲請強制執行被告齊安公司對被告丙○
    ○之租金債權（下稱系爭租金債權），並由臺灣士林地方法
    院以93年9 月23日士院儀93執全富字第868 號執行命令禁止
    被告丙○○向被告齊安公司清償。經被告丙○○於93年10月
    8 日具狀聲明異議，原告依強制執行法第120 條規定提起本
    件訴訟，是原告主張有確認利益，核無不合。
  (二)被告齊安公司未於言詞辯論期日到場，核無民事訴訟法第38
    6 條各款所列情形，爰依原告聲請，由其一造辯論而為判決
    。
二、原告主張：
  (一)原告對被告齊安公司有9,000,000 元借款債權存在，被告齊
    安公司延未清償，原告乃向被告齊安公司聲請強制執行，並
    查得被告齊安公司將坐落台北市○○區○○路112 巷5 號5
    樓房屋出租予被告丙○○間，簽訂房屋租賃契約，約定租期
    自93年7 月1 日起至112 年6 月30日止，計240 個月，每月
    租金50,000元，每月一日以前繳納（下稱系爭租賃契約），
    是被告齊安公司對被告丙○○有上開系爭租金債權存在，原
    告請求執行法院執行上開被告齊安公司對被告丙○○之系爭
    租金債權，經臺灣士林地方法院就系爭租金債權對被告丙○
    ○核發93年9 月23日士院儀93年執全字第868 號執行命令。
    惟被告丙○○向執行法院聲明異議係以被告丙○○業經租金
    預前支付予被告齊安公司，系爭租金債權之數額有爭執等語
    為異議理由。然依被告間所定系爭房屋租賃契約第2 條、第
    3 條約定，租賃期限自93年7 月1 日起至112 年6 月30日止
    ，計240 個月，每月租金50,000元，每月一日以前繳納等字
    樣，顯見被告丙○○所辯已將全部租金預付予被告齊安公司
    云云，乃屬不實。
  (二)被告丙○○係被告齊安公司之副總經理，有被告丙○○之名
    片可證，被告丙○○對被告齊安公司經營及財務狀況應知之
    甚詳，故被告齊安公司自93年6 月16日起所簽發支票陸續退
    票之情，被告丙○○不可能不知，且對於被告齊安公司於同
    年月28日將坐落台北市○○區○○路112 巷5 號5 樓之公司
    營業所在地之不動產（即系爭租賃物）出租予伊，得否避免
    遭其他債權人之拍賣，被告丙○○應充分了解；尤其系爭租
    賃契約成立於原告對系爭房屋之抵押權設定之後，原告得排
    除該租賃權及其占有，進而影響其租賃權益等情，被告丙○
    ○應知之甚明，然被告丙○○竟在渠所聲稱被告齊安公司尚
    欠借款10,000,000元情況下，未以按月應付之租金債務抵銷
    上開借款債權，反而預付40個月租金，顯然違反常理。更何
    況被告間系爭租賃契約第3 條係約定於每月一日繳納租金50
    ,000 元 ，顯然無需預付。故被告間所簽「租金給付切結書
    」顯為被告間所為之通謀虛偽意思表示，依民法第87條規定
    ，應屬無效，依法自不得對抗原告。
  (三)被告丙○○雖辯稱已預付租金2,000,000 元，並提出台新國
    際商業銀行93年6 月29日匯款回條影本1 紙為憑。然其所提
    匯款單之匯款金額僅為1,393,583 元，並非2,000,000 元，
    而其餘不足之金額，亦未見被告丙○○舉證證明。且該匯款
    單所載明匯款人為被告丙○○，收款人為被告齊安公司，但
    無法證明確係「預付租金」而為之匯款。另被告齊安公司為
    公司組織，依加值型及非加值型營業稅法規定，於收受租金
    時，應開立統一發票予承租人即使被告丙○○，被告丙○○
    既無法提出上開統一發票以為證明，則其所辯係預付租金云
    云，為無足採。
  (四)被告丙○○雖提出被告齊安公司出具之借據，並辯稱其借款
    予被告齊安公司云云，然被告丙○○是否有如此之資力，實
    為可疑，且被告丙○○位居被告齊安公司副總經理職位，深
    切了解該公司經營及財務惡化之情況下，猶貿然借貸予被告
    齊安公司大量資金，顯與常情不符。被告丙○○主張借貸之
    事實，自應就確已交付借款予被告齊安公司之事實，負舉證
    責任。
  (五)被告丙○○所提為證明10,000,000借款交付之匯款單據8 紙
    ，非僅匯款人並非被告丙○○，受款人亦非被告齊安公司，
    且該等匯款之時間，與系爭租賃契約簽立日期，時間相隔太
    久，顯係為應付訴訟而為之拼湊，不足證明被告間確有10,0
    00,000借款契約存在等語。
  (六)聲明請求：如主文所示。
二、被告齊安公司並未到庭陳述，亦未提出任何準備書狀。
三、被告丙○○自認其與被告齊安公司訂立系爭租賃契約，確有
    租金債權之成立，惟抗辯：
  (一)被告齊安公司將上揭房屋出租被告丙○○，簽立系爭租賃契
    約，並經民間公證人公證在按，租賃期限如前所述，共計24
    0 個月，租金總額為12,000,000元。當時因被告齊安公司資
    金調度困難，急需資金挹注，加以被告齊安公司前曾於93年
    2 月至4 月間向被告丙○○借款10,000,000元尚未清償，故
    被告齊安公司乃與被告丙○○商議租金給付方式，即被告丙
    ○○先行預付40個月共計2,000,000 元租金，剩餘10,000,0
    00元之租金，由借貸金額逐月扣抵至扣完為止，有租金給付
    切結書及借據可證。被告丙○○隨即以匯款及現金給付方式
    ，共支付2,000,000 元予告齊安公司，有匯款單可憑。因此
    ，系爭租金債權業已經被告丙○○清償完畢而消滅，已無可
    供原告扣押之租金債權存在。
  (二)被告丙○○與被告齊安公司係因業務配合及協助拓展商機之
    需要，乃賦予被告丙○○副總經理之頭銜以協助被告齊安公
    司，換言之，被告丙○○於被告齊安公司副總經理職銜僅係
    單純掛名，被告丙○○未參與被告齊安公司經營運作，亦未
    任職於該公司，此觀之被告丙○○並未領取被告齊安公司之
    薪資，勞健保亦非由被告齊安公司所投保可明，被告丙○○
    對於被告齊安公司內部狀況毫無所悉。原告僅以一紙名片，
    認定被告丙○○對於被告齊安公司財務狀況知之甚詳，並進
    而推認被告間所定租金給付切結書為通謀虛偽意思表示，實
    屬過度臆測。
  (三)被告丙○○與被告齊安公司租金債務與借款債權之解決，並
    無違反常情之處，此由被告間借貸10,000,000元之時間係於
    93年5 月3 日，系爭租賃契約簽立日為93年6 月28日，借貸
    契約成立於租賃契約之前，即簽立系爭租賃契約時被告丙○
    ○對被告齊安公司有10,000,000債權未受清償，被告齊安公
    司對被告丙○○則有12,000,000元租金債權，而因被告齊安
    公司亟需資金挹注，被告等遂商議租金給付方式，因被告丙
    ○○對被告齊安公司之借款債權10,000,000元及租金債務12
    ,000,000 元 相抵後，尚且有2,000,000 元差額（相當於40
    個月），乃決定10,000,000元租金由借貸金額逐月扣抵，剩
    餘40個月租金被告丙○○先行預付，將12,000,000元租金債
    務全部解決，此於租金給付切結書中已載明，並無違反常情
    之處。
  (四)被告丙○○與被告齊安公司就系爭租金給付切結書無通謀虛
    偽意思表示之可能，蓋若被告丙○○對被告齊安公司財務狀
    況果真知悉，豈有可能在被告齊安公司尚有10,000,000元借
    款未清償，另與被告齊安公司成立將來必定遭塗銷之系爭租
    賃權，且再增加2,000,000元損失之理？
  (五)依通常情形，鮮少於匯款單中特別註明用途之情形，故原告
    指摘匯款單無法證明係預付租金，實無理由。
  (六)被告齊安公司於93年2 月至4 月間因需款孔急，陸續向被告
    丙○○借貸，被告丙○○基於與被告齊安公司法定代理人甲
    ○○間舊誼，不忍拒絕而應其所請，或親自、或請訴外人袁
    瑋均協助將借貸款項匯入被告法定代理人甲○○所指定之帳
    戶，總額共為10,482,000元，有匯款單影本8 張可證。由於
    累積之借貸金額過於龐大，且款項已由被告齊安公司收受，
    被告丙○○孔無憑證造成追討困難，乃要求被告齊安公司書
    立借據，被告齊安公司方於93年5 月3 日書立借據交由被告
    丙○○收執。至於匯款人並非被告丙○○，而係訴外人袁瑋
    均，惟袁瑋均係受被告丙○○委託而代為處理匯款事宜而已
    等語，資為抗辯。
  (七)答辯聲明：駁回原告之訴。
四、兩造不爭執事項：
  (一)原告對被告齊安公司有9,000,000 元借款債權存在，因被告
    齊安公司延不清償，經原告取得臺灣士林地方法院93年度裁
    全字第1861號假扣押裁定，聲請強制執行被告齊安公司對被
    告丙○○之租金債權，並由臺灣士林地方法院於93年9 月23
    日以士院儀93執全富字第868 號執行命令禁止被告丙○○向
    被告齊安公司清償。經被告丙○○於93年10月8 日具狀聲明
    異議，原告依強制執行法第120 條規定提起本件訴訟。
  (二)被告齊安公司與被告丙○○，就坐落台北市○○區○○路11
    2 巷5 號5 樓建物，於93年6 月28日簽立系爭房屋租賃契約
    ，並經民間公證人公證。系爭租賃契約形式及實質為真正。
    系爭租賃契約第2 條約定：「租賃期限自93年7 月1 日起至
    112 年6 月30日止，計240 個月。」、第3 條約定：「租金
    ：每月新台幣50,000元，每月1 日以前繳納。保證金：150,
    000 元，於租賃關係消滅，交還房屋時，無息返還。」，並
    有系爭租賃契約書影本1 件附卷可稽。
五、按請求履行債務之訴，原告就其所主張債權發生原因之事實
    ，固有舉證之責任，若被告自認此項事實而主張該債權已因
    清償而消滅，則清償之事實，應由被告負舉證之責任，此觀
    民事訴訟法第277 條之規定自明，最高法院著有28年上字第
    1920號判例可稽。本件原告主張被告間有系爭租賃契約及系
    爭租金債權之存在，為被告丙○○所自認，自堪信為真實。
    惟被告丙○○以前開情詞抗辯被告齊安公司對渠之系爭租金
    債權，業已全部清償而消滅等語，揆諸上開判例意旨，自應
    由被告丙○○就業已清償完畢而消滅之事實，負舉證責任。
    經查：
  (一)被告丙○○抗辯因其對被告齊安公司有10,000,000元借款債
    權存在，為原告否認。查，被告丙○○提出用以證明交付借
    款10,000,000元之匯款回條影本8 紙（匯款日期、匯款人、
    匯款金額、收款人詳如附表所示），匯款時間分別自93年2
    月16日起至同年4 月7 日止，而其所提出被告齊安公司所書
    立之借據日期則為93年5 月3 日，該借據記載借款金額為10
    ,000,000 元 ，然上開8 紙匯款回條之總匯款金額則為10,4
    82,000元，超出被告丙○○所稱之借款金額達482,000 元之
    多，已非無疑；其次，觀諸比對如附表所示各該次匯款之匯
    款人與收款人，附表編號一所示匯款單之匯款人被告丙○○
    ，然收款人係訴外人遲家琪，並非被告齊安公司；另附表編
    號二至八匯款單所示收款人雖為被告齊安公司，然匯款人均
    係訴外人袁瑋均，並非被告丙○○。是該8 紙匯款單所示，
    無一係由被告丙○○匯款予被告齊安公司，則尚難認為被告
    丙○○所辯業已交付借款10,000,000元予被告齊安公司云云
    為可採。
  (二)被告丙○○雖聲請證人袁瑋均以證明證人袁瑋均係受被告丙
    ○○之委託而辦理上開借款交付之匯款事宜乙節。惟證人袁
    瑋均於本院到庭結證證稱：是被告丙○○要求伊匯款的，「
    因被告丙○○向伊表示被告齊安公司需要借款，需要金錢週
    轉，並不是被告丙○○個人向伊借款，伊係借給被告齊安公
    司，不是借款給被告丙○○」，借款金額大約是一千多萬元
    出頭，實際金額伊不記得，被告齊安公司並無提供不動產擔
    保或連帶保證人，但被告齊安公司有開支票給伊供擔保，票
    據有的兌現，有的跳票。後續的事宜伊委託被告丙○○處理
    等語，有本院94年4 月21日言詞辯論筆錄足稽。故依證人袁
    瑋均之證述，如附表編號二至八所示匯款單，係證人袁瑋均
    借貸予被告齊安公司之款項，並非被告丙○○借貸予被告齊
    安公司之款項，該等附表編號二至八所示匯款金額之借貸契
    約係存在於證人袁瑋均與被告齊安公司間，並非存在於被告
    丙○○與被告齊安公司間，故被告丙○○所辯如附表編號二
    至八所示匯款金額係渠基於渠與被告齊安公司之借款契約而
    為之金錢交付云云，無足憑採。
  (三)基上，被告丙○○辯稱其與被告齊安公司間有10,000,000元
    金錢借貸契約存在，其對被告齊安公司有10,000,000元借款
    債權存在云云，洵非足取。
六、另被告丙○○抗辯其已預付40個月、總額2,000,000 元之租
    金予被告齊安公司等語，惟原告所否認。經查，被告丙○○
    雖提出匯款日期「93年6 月29日」、匯款人被告丙○○、匯
    款金額1,393,583 元、收款人即被告齊安公司帳戶之匯款單
    影本1 張紙為據。然按匯款之原因甚多，或為贈與，或為買
    賣，或為確保當事人間已存在之法律關係或消滅已存在之法
    律關係，被告丙○○雖辯稱其預付2,000,000 元租金予被告
    齊安公司，然其所提上開匯款單，匯款金額僅有1,393,583
    元，與其所稱2,000,000 元金額顯然不符；又觀之被告丙○
    ○所提「93年6 月29日」簽立之系爭租金給付切結書第2 條
    記載：「經乙方（即被告齊安公司）要求預付四十個月租金
    ，共計新台幣二百萬元，甲方（即被告丙○○）於民國『九
    十三年六月二十九日』先行支付新台幣1,500,000 元，甲方
    業已支付完畢，不足額之款項於次月十日前支付完畢」字樣
    （見卷附系爭租金給付切結書影本），縱認系爭租金給付切
    結書內容為真（按原告否認），被告丙○○於簽立系爭租金
    給付切結書當日（93年6 月29日）支付1,500,000 元，餘款
    5 00,000元則應於93年7 月10日前支付被告齊安公司；然被
    告丙○○所提上開「93年6 月29日」匯款單之匯款金額係1,
    393,583 元，亦非如系爭租金切結書所約定之1,500,000 元
    。準此，是否果如被告丙○○所辯稱該匯款之原因關係係預
    付租金云云，已有可議；且被告丙○○並未舉證上開兩者差
    額606,417 元（2,000,000 －1,393,583=606, 417）款項業
    已交付被告齊安公司之任何證明，復未提出其確已依系爭租
    金切結書約定於93年7 月10日前支付500,000 元予被告齊安
    公司之證據。因此，被告丙○○所辯已預付40個月租金2,00
    0,000 元云云，尚非可採。況且系爭租金給付切結書第3 條
    係約定：「雙方同意甲方日後之租金，按附件（借據）之金
    額『逐月』扣除，直至合約日期及借款價金扣完為止」，係
    約定每月扣抵租金50,000元，即按月於每月一日扣抵50,000
    ，亦非10,000,000元全部一次扣抵，縱認系爭租金給付切結
    書內容為真正（按原告否認），亦僅有屆清償期（即租賃期
    間內之按月每月一日）之租金債權得予主張扣抵，尚未屆清
    償期之租金債權部分，自不得主張扣抵，故被告丙○○辯稱
    10,0 00,000 元均已扣抵完畢云云，亦無足取。，
七、被告丙○○主張其借款予被告齊安公司10,000,000元，未能
    舉證以實其說，又其復未能證明其確已預付40個月租金計2,
    000,000 元（見系爭租金給付切結書第2 條），均如前述，
    且倘被告丙○○於訂立系爭租賃契約之前即已鉅額借貸予被
    告齊安公司達10,000,000元，然卻於被告齊安公司分文未償
    、且被告丙○○之房屋租賃權有隨時遭原告以影響抵押權為
    由而除去之未定情況下，被告丙○○竟猶預付40個月租金達
    2,000,000 元予被告齊安公司，顯與常理相違。基上，足見
    原告所主張被告丙○○與被告齊安公司間所訂立之系爭租金
    給付切結書係通謀虛偽意思表示，乃為無效（民法第87條第
    1 項前段）等語，為屬可採。被告丙○○所辯，洵無足取。
八、綜上所述，原告主張被告齊安公司對被告丙○○自93年10月
    1 日起至94年9 月30日止，按月有50,000元之租金債權存在
    ，為有理由，應予准許。
九、本件事證已臻明確，兩造其餘主張及所提證據與本院上開論
    斷無涉或無違，爰不一一贅述，附此敘明。
十、結論：原告之訴為有理由，依民事訴訟法第385 條第1 項前
    段、第78條、第85條第2 項，判決如主文。
中　　華　　民　　國　　94　　年　　5 　　月　　5 　　日
                  民事第一庭    法　官　陳翠琪
以上正本係照原本作成
如對本判決上訴，須於判決送達後20日內向本院提出上訴狀
中　　華　　民　　國　　94　　年　　5 　　月　　9 　　日
                            書記官　林進煌
